【裁判字號】    99,台上,1005
【裁判日期】    990225
【裁判案由】    誣告
【裁判全文】
最高法院刑事判決            九十九年度台上字第一○○五號
上  訴  人  甲○○
上列上訴人因誣告案件，不服台灣高等法院台中分院中華民國九
十六年十二月十八日第二審判決（九十六年度上訴字第一二五號
，起訴案號：台灣台中地方法院檢察署九十五年度偵字第六七○
四號），提起上訴，本院判決如下：
    主  文
原判決撤銷，發回台灣高等法院台中分院。
    理  由
本件原判決認定：上訴人甲○○自民國八十三年間起，即因誤認
坐落台中縣梧棲鎮○○段五四七、五四七之一、五四七之二、五
三四等地號土地，係其祖父陳尚（已於日據時期死亡）所有，而
數次對該土地之所有權人「陳尚祭祀公業」主張權利，並對該祭
祀公業管理人乙○○等多人不斷提起民事、刑事訴訟或告發，分
遭敗訴或不起訴處分確定（詳如原判決附表所示）。至八十九年
間，由上訴人之父陳欽山以上訴人為代理人，對乙○○、洪聖峰
所提起偽造文書等案件之自訴，經台灣台中地方法院於八十九年
七月二十一日，以八十九年度自字第四二○號刑事判決，判決乙
○○等人無罪，並於判決書中明確表示上開土地非陳欽山之父（
即上訴人之祖父）陳尚所有，且告誡濫訟行為有誣告之嫌，該案
嗣經原審法院以九十二年度上更(一)字第三○一號刑事判決，駁回
自訴人（即陳欽山）之上訴確定。詎上訴人迭經上開訴訟後，已
明知前揭土地非其祖父陳尚所有，且乙○○亦無偽造文書犯行，
竟於九十五年三月二日下午三時許，在台灣台中地方法院檢察署
檢察官偵辦該署九十五年度他字第四二號蔡添貴等人瀆職案時，
先虛構事實指稱：「八十六年乙○○偽造文書，做了一個假的繼
承系統表，於八十五年送交公所去辦派下員系統表，八十六年乙
○○用這個假繼承系統表去辦理土地登記，先把管理人變為乙○
○，再把『陳尚』所有權變為乙○○」等語。經同時在庭之乙○
○向檢察官表示：「甲○○（即上訴人）所言不實，我要告他誣
告，為了這一件事情告了八年」。此舉引起上訴人不悅，雖明知
乙○○之告訴有所依據，上訴人復無何誤會或合理懷疑，竟基於
使乙○○受刑事處分之犯意，亦當庭向檢察官表示「對乙○○提
出誣告之告訴」等情。因而撤銷第一審諭知上訴人無罪之判決，
改判論處上訴人意圖他人受刑事處分，向該管公務員誣告罪刑，
固非無見。
惟查：實施刑事訴訟程序之公務員，就該管案件，應於被告有利
及不利之情形，一律注意，刑事訴訟法第二條第一項定有明文。
刑法第一百六十九條第一項之誣告罪，以意圖他人受刑事或懲戒
處分，向該管公務員誣告為構成要件。若因公務員之推問而為不
利他人之陳述，縱其陳述涉於虛偽；或所指事實出於訟爭上攻擊
防禦之方法，縱有請求懲辦對方之表示，而其目的在於脫卸自己
罪責者，即難謂與上開要件相合（參考本院二十五年上字第二九
二五號、三十年上字第一八八六號、五十三年台上字第五七四號
判例）。原判決係認定，上訴人虛構事實指稱：「八十六年乙○
○偽造文書，做了一個假的繼承系統表，於八十五年送交公所去
辦派下員系統表，八十六年乙○○用這個假繼承系統表去辦理土
地登記，先把管理人變為乙○○，再把『陳尚』所有權變為乙○
○」（下稱事實一），及乙○○向檢察官表示：「甲○○（即上
訴人）所言不實，我要告他誣告，為了這一件事情告了八年」時
，上訴人亦表示「對乙○○提出誣告之告訴」（下稱事實二）成
立誣告罪。惟依卷內資料，本件係上訴人之父陳欽山書立「聲請
糾舉、舉發」狀，向法務部舉發台中縣清水地政事務所人員涉嫌
瀆職，經法務部函請台灣台中地方法院檢察署「參處」，該署簽
分九十五年度他字第四二號案件偵查時，以「關係人」身分傳喚
上訴人及乙○○到庭，檢察官訊問：「舉發何人？」時，上訴人
答稱：「（地政事務所）主任彭榮進、主辦李偉大、複審何秀霞
，……」。檢察官再問：「犯罪事實為何？」時，上訴人答稱：
「八十六年間乙○○偽造文書，做了一個假的繼承系統表，八十
五年送交公所去辦派下員系統表，八十六年乙○○用這個假繼承
系統表去辦理土地登記，先把管理人變為乙○○，再把『陳尚』
所有權變為乙○○」等語。當時在場之「關係人」乙○○乃陳述
：「甲○○（即上訴人）所言不實，我要告他誣告，為了這一件
事情告了八年」。檢察官當庭依據乙○○之告訴，將「關係人」
身分之上訴人，改列為被告，於踐行刑事訴訟法第九十五條之告
知後，訊問上訴人：「有無其他意見或陳述」，上訴人因而答覆
：「我也要告他誣告」（見九十五年度他字第四二號卷第一頁至
第四頁、第一四○頁至第一四一頁）。依其情形，關於事實一部
分，上訴人究係基於告訴人之地位，意圖乙○○受刑事處分，而
向檢察官誣告乙○○犯罪，或基於「關係人」之地位，因檢察官
之推問而為不利於乙○○之陳述？關於事實二部分，上訴人是否
亦以使乙○○受刑事處分之意思，進而向檢察官誣告乙○○犯罪
，或在於脫卸自己罪責，出於訟爭上攻擊防禦之方法，而為請求
懲辦對方之表示？因與上訴人之利益有重大關係，基於公平正義
之維護，自有究明之必要。究竟實情如何，原審未予釐清，即遽
行判決，自嫌速斷。原判決之前揭違背法令情形，影響於事實之
確定，本院無可據以為裁判，應認原判決有撤銷發回更審之原因
。
據上論結，應依刑事訴訟法第三百九十七條、第四百零一條，判
決如主文。
中    華    民    國  九十九  年    二    月  二十五  日
                      最高法院刑事第六庭
                          審判長法官  謝  俊  雄
                                法官  陳  世  雄
                                法官  魏  新  和
                                法官  吳  信  銘
                                法官  施  俊  堯
本件正本證明與原本無異
                                      書  記  官
中    華    民    國  九十九  年    三    月    一    日
                                                      Ｅ

司法院資訊處製作；財團法人民間司法改革基金會備份。
